臺灣彰化地方法院民事判決
110年度簡上字第89號
上  訴  人  林育民  
訴訟代理人  陳水聰律師
複代理人    黃三文  


被上訴人    明台產物保險股份有限公司

法定代理人  長瀨耕一
訴訟代理人  陳韻文  


上列當事人間請求損害賠償（交通）事件，上訴人對於民國110
年3月12日本院108年度訴字第525號判決提起上訴，本院於111年
4月26日言詞辯論終結，判決如下：
    主  文
上訴駁回。
第二審訴訟費用由上訴人負擔。
    事實及理由
一、被上訴人起訴主張及於本院補稱：
(一)上訴人於民國106年6月3日晚上11時51分許，駕駛車牌0000-
    00號自用小客車（下稱甲車）行經彰化縣○○鄉○道○號高速公
    路218.9公里處北向中外車道時，疏未注意車前狀況及保持
    安全距離，即貿然以時速160至180公里之高速往前行駛，適
    有原審另一被告王國珍駕駛車牌000-00號特種拖吊車（下稱
    乙車）拖吊車牌000-0000號故障車（下稱丙車）同向在前行
    駛，亦因疏未於後方顯示危險警告燈光，致甲車、乙車、丙
    車發生碰撞後，造成後續共7部車連環追撞（下稱系爭事故
    ）。其中包括被上訴人承保之訴外人林佳蓉所有而由訴外人
    林芷儀駕駛之車牌000-0000號自用小客車（下稱系爭小客車
    ）嚴重受損。因系爭小客車尚在車體損失險保險期間內，且
    經振昌車業有限公司估價結果，該小客車之維修費為216萬9
    ,000元，顯無修復之價值，被上訴人已依保險契約，以全損
    金額2,349,000元（即保險金額270萬元之87%）賠付林佳蓉
    完畢，依保險法第53條規定，取得林佳蓉對上訴人及原審另
    一被告王國珍之損害賠償請求權。嗣系爭小客車經被上訴人
    報廢，並將其殘體拍賣得款251,000元，被上訴人仍受有2,0
    98,000元（計算式：2,349,000元－251,000元＝2,098,000元
    ）之損害。爰依保險法第53條、民法第184條第1項前段、第
    185條第1項、第191條之2及第196條之規定，請求上訴人及
    原審另一被告王國珍連帶賠償2,098,000元。
(二)系爭事故經交通部公路總局彰化縣區車輛行車事故鑑定會鑑
    定意見為：林育民、王國珍駕駛致生事故，兩車同為肇事原
    因，系爭小客車之駕駛林芷儀，無肇事因素。再經交通部公
    路總局車輛行車事故鑑定覆議會鑑定及國立澎湖科技大學交
    通事故鑑定結果，亦均為相同之意見。又系爭小客車之駕駛
    人林芷儀，業經檢察官認定其對系爭事故之發生並無過失責
    任，予以不起訴處分。而上訴人林育民及原審另一被告王國
    珍，則均於刑事第一、二 審法院坦承其等有過失，被判處
    徒刑在案，並於刑事第二審法院辯論終結前，與受害人達成
    調解。查上訴人於刑事第二審法院既坦承其對於系爭事故有
    過失，則其於原審否認有過失，顯屬前後矛盾，其主張之事
    實及理由亦均非事實，是原審判決即無不妥，自不應廢棄改
    判等語。
二、上訴人於原審辯稱及於本院補稱：
(一)上訴人開車上高速公路之經歷僅1年，不知甲車在高速行進
    間變換車道及踩煞車會導致甲車失控，既無法預見甲車失控
    之結果，亦不能避免與乙、丙車發生碰撞（下稱第一次車禍
    ），應無過失。又上訴人於第一次車禍發生後，隨即於第一
    次車禍發生之地點放置三角錐警示，已盡其所能維繫安全，
    且第一次車禍發生之時間在夜間，並無路燈，發生之地點又
    係在外側車道與路肩之間，後方來車僅能避讓至內側車道通
    行，上訴人實無法查知乙車零件有無散落至內側車道，亦無
    法避免後方來車碾壓到乙車散落在內側車道之零件。是以，
    約20分鐘後，訴外人廖盈豐駕駛NP-7859號自用小客貨車（
    下稱戊車）輾壓到乙車掉落在內側車道上之拖吊桿，因而失
    控與系爭小客車發生碰撞，當不可歸責於發生第一次車禍之
    上訴人。則上訴人確無過失，自不負侵權行為責任。
(二)國立澎湖科技大學交通事故鑑定意見書漏未考量訴外人林芷
    儀駕駛系爭小客車之時速為120公里，即認上訴人應就系爭
    事故負責，顯有不當。又訴外人林芷儀有足夠之認知反應時
    間，卻違規以時速120公里之速度超速行駛，且未保持至少6
    0公尺之安全距離，復未注意車前狀況，以致直接撞擊戊車
    ，對於系爭事故即應負全責，不得向上訴人求償，則被上訴
    人即無從受讓損害賠償請求權。又被上訴人賠付訴外人林佳
    蓉之保險金2,349,000元，並非系爭小客車之實際價值，且
    該小客車為102年5月出廠，距系爭事故發生時，已使用4年
    有餘，應無2,349,000元之高價。再者，被上訴人未將系爭
    小客車實際送修，卻主張以維修費計算損害賠償金額，顯無
    理由。另被上訴人將系爭小客車殘體拍賣，所得之價款應與
    系爭小客車之殘值相當，被上訴人自不得再請求上訴人賠償
    。
(三)原審固以訴外人林芷儀輾過拖吊桿之時至與戊車發生碰撞期
    間是否超速，認定林芷儀可否歸責。惟林芷儀輾過拖吊桿前
    是否超速，對於其輾過拖吊桿後續失控之速度、能否煞車、
    甚至慣性作用影響下之撞擊方向，皆有深刻影響，原審卻捨
    之不顧，僅以失控後之車速認定訴外人林芷儀未超速，實屬
    錯誤。又依國立澎湖科技大學交通事故鑑定意見書之估算，
    林芷儀所駕系爭小客車行駛於中内側車道之時速為120公里
    ，則其於輾過拖吊桿前顯然已超速，將造成其後續失控之速
    度係由120公里開始降速，相較於自限速110公里開始降速，
    將加強其撞擊戊車及内側護欄之力度，造成損害擴大，從而
    林芷儀於輾過拖吊桿前之超速行駛行為，對於損害結果，亦
    有過失。再者，原審以林芷儀失控後降速中之車速估算安全
    距離，進而認林芷儀有與戊車保持安全距離。惟安全距離係
    指車輛行駛期間應與前車間保持自踩下煞車至完全靜止期間
    所需之距離，並非失控後，再以失控後降速中之車速計算安
    全距離。原審誤以降速中之車速推估安全距離，亦殊有違誤
    等語。
三、原審為被上訴人一部勝訴、一部敗訴之判決，判命上訴人應
    與原審另一被告王國珍連帶給付被上訴人849,000元，及自1
    08年4月30日起，至清償之日止，按週年利率5%計算之利息
    ，駁回被上訴人其餘請求。上訴人就其敗訴部分提起上訴，
    並聲明：㈠原判決不利於上訴人部分廢棄。㈡上開廢棄部分，
    被上訴人在第一審之訴駁回。被上訴人未就其敗訴部分聲明
    不服（此部分業已確定），對於上訴人之上訴，則答辯聲明
    駁回上訴。
四、兩造不爭執事項：
(一)上訴人林育民於106年6月3日晚上11時51分許，駕駛甲車沿
    國道一號高速公路北上路段，以超過時速160公里之高速超
    速行駛，於行經速限時速110公里之北上218.9公里處時，適
    領有職業大貨車駕照而從事駕駛特種拖吊車業務之原審另一
    被告王國珍，駕駛乙車拖吊因發生事故而故障之丙車，自台
    78號快速道路銜接國道一號高速公路後至上開路段，正由南
    往北行駛於甲車之前，由於乙車所拖吊之丙車未裝置明顯危
    險警告燈或標識，待林育民發現丙車在其所駕甲車之前方時
    ，已因閃避不及，而撞及丙車，致乙、丙車斜停在外側車道
    及路肩之間。旋斜停在外側車道及路肩之間之乙、丙車，又
    遭同向在後由訴外人陳冠憲駕駛之車牌000-00號營業大貨車
    （下稱丁車）因閃煞不及所撞擊，致乙、丙車分離，乙車從
    而被推擠至外側護欄處，且乙、丙車之車體零件散落在車道
    上。20分鐘後，即翌日（4日）凌晨0時11分許，訴外人廖盈
    豐駕駛戊車附載訴外人龔玉菁、廖○○行經上開路段中內側車
    道時，因天色陰暗，視線不良，輾壓到乙車掉落在車道上之
    拖吊桿後，失控衝撞內側護欄而彈回中間車道，再遭到同向
    在後為訴外人林佳蓉所有而由訴外人林芷儀所駕駛之系爭小
    客車因閃煞不及所撞擊，致系爭小客車受損。
(二)林佳蓉於系爭事故發生後，就系爭小客車受損，向其投保之
    被上訴人申請保險金理賠，由於小客車之維修費經振昌車業
    有限公司估價為2,169,000元（含零件2,028,000元、工資11
    6,000元、烤漆25,000元），已達保險金額扣除折舊後數額
    之4分之3以上，依被上訴人與林佳蓉所簽訂之車體損失保險
    丙式契約第10條約定，屬於無法修復，被上訴人乃依約於10
    6年7月26日以匯款方式理賠林佳蓉保險金2,349,000元，並
    從林佳蓉取得系爭小客車之所有權。則依保險法第53條規定
    ，被上訴人於理賠保險金2,349,000元之範圍內，取得林佳
    蓉對王國珍及上訴人林育民之侵權行為損害賠償請求權。
(三)被上訴人於106年8月14日以出賣報廢車之方式，將系爭小客
    車出售給宏和汽車材料行，取得價金251,000元。
(四)上開兩造不爭執事項，並有有道路交通事故現場圖、道路交
    通事故調查報告表（一）、（二）及事故現場照片等件附原
    審卷可稽，應認為真正。　　
五、被上訴人主張上訴人對於系爭事故之發生為有過失之事實，
    為上訴人所否認，並以前詞辯稱其對於系爭事故之發生為無
    過失等語。按汽車行駛時，駕駛人應注意車前狀況，並隨時
    採取必要之安全措施，道路交通安全規則第94條第3項定有
    明文。又汽車行駛高速公路及快速公路，應依速限標誌指示
    ，高速公路及快速公路交通管制規則第5條第1項前段亦有明
    文規定。經查：
(一)上訴人駕駛甲車，以超過時速160公里之高速，超速行駛於
    速限時速110公里之國道一號高速公路前揭路段，因閃避不
    及，撞及原審另一被告王國珍駕駛之乙車所拖吊之丙車，致
    乙、丙車斜停在外側車道及路肩之間，旋乙、丙車遭訴外人
    陳冠憲駕駛之丁車撞擊後分離，車體零件散落在車道上，20
    分鐘後，訴外人廖盈豐駕駛之戊車輾壓到乙車掉落在車道上
    之拖吊桿，而失控衝撞內側護欄後彈回中間車道，再遭到訴
    外人林芷儀所駕駛之系爭小客車因閃煞不及所撞擊，致系爭
    小客車受損等情，已如兩造不爭執事項（一）所示，顯見上
    訴人於高速公路駕車，未依速限標誌指示，嚴重超速行駛，
    復未注意車前狀況，隨時採取必要之安全措施，致生系爭事
    故，而使系爭小客車受損，確違反上開交通規則之規定無訛
    。又依卷附道路交通事故調查報告表（一）記載，當時雖天
    候陰，夜間無照明，路面濕潤，但路面鋪裝柏油，無缺陷、
    無障礙物，且視距良好，並無不能注意之情事，則上訴人對
    於系爭事故之發生為有過失，應堪認定。交通部公路總局車
    輛行車事故鑑定覆議會就系爭事故鑑定結果，亦認上訴人駕
    駛自用小客車，行駛高速公路夜間無照明路段，未充分注意
    車前狀況，且嚴重超速行駛，致遇狀況煞閃不及，為肇事主
    因，此有覆議意見書附原審卷足憑。
(二)行為人按其情節應注意，並能注意，但因不注意，致未預見
    構成侵權行為之事實存在，而為避免其發生之適當措施，致
    其事實發生者，為無認識過失之侵權行為。是以，行為人對
    於其行為可能導致侵權行為之結果，在客觀上具有預見可能
    性，但因疏忽未預見到有發生之可能，而未採取防止結果發
    生之措施，以致結果發生者，即構成無認識過失之侵權行為
    。而所謂「客觀上有預見可能性」，乃指一個與行為人相當
    之理性謹慎者，處於同樣之情況下，基於一般之生活經驗即
    可預見發生之結果而言。例如，喝酒駕車容易發生車禍，從
    工地高樓掉落物品會砸傷路人，醫療疏失易致他人於死等是
    ，此等行為依一般之生活經驗可能造成他人權利或法益之侵
    害，顯屬客觀可預見。依卷附警詢調查筆錄及道路交通事故
    調查報告表（二）所載，本件上訴人於81年間出生，於系爭
    事故發生時年約25歲，領有普通小型車駕照，且如前所述，
    其於高速公路駕車，參與道路交通，依交通法規，有依速限
    標誌指示，不得超速行駛，及注意車前狀況，隨時採取必要
    之安全措施之義務，則其對於其在高速公路上超速駕駛，且
    不注意車前狀況，容易擦撞他人車輛，發生車禍，甚至因其
    車禍之結果，再造成其他車輛發生車禍，從而致他人車輛毀
    損、身體受傷或死亡之結果，即屬客觀可預見。惟其竟於高
    速公路嚴重超速行駛，且未注意車前狀況，隨時採取必要之
    安全措施，完全疏於注意其如此違反交通法規所定義務之結
    果，容易擦撞他人之車輛，發生車禍，甚至因其車禍之結果
    ，再造成其他車輛發生車禍，致他人之車輛毀損、身體受傷
    或死亡之結果，仍依然故我，未採取防止結果發生之措施，
    即降低車速，使合於高速公路行車速限，並注意車前狀況，
    終致其車因閃避不及，撞及王國珍駕駛之乙車所拖吊之丙車
    ，致乙、丙車斜停在外側車道及路肩之間後，旋遭陳冠憲駕
    駛之丁車撞擊而分離，車體零件並散落在車道上，再於20分
    鐘後，因廖盈豐駕駛之戊車輾壓到乙車掉落在車道上之拖吊
    桿，失控衝撞內側護欄後彈回中間車道，遭到林芷儀所駕駛
    之系爭小客車所撞擊，致系爭小客車受損之情事，足見其就
    系爭事故之發生，包括因其車禍之結果，又發生車禍，致乙
    車之拖吊桿掉落在車道上，戊車因輾壓到上開拖吊桿後失控
    ，再與系爭小客車發生撞擊，造成該小客車受損之情事，客
    觀上皆有預見可能性，僅因疏於注意而未預見，確對於系爭
    事故之發生為有過失屬實。
(三)綜上所述，上訴人辯稱其無法預見在高速行進間變換車道及
    踩煞車會導致甲車失控，自不能避免甲車與乙、丙車發生碰
    撞，且因車禍發生之時間在夜間，發生之地點既無路燈，又
    在外側車道與路肩之間，其實無法查知乙車零件有無散落至
    內側車道，亦無法避免後方來車碾壓到乙車散落在內側車道
    之零件，故戊車輾壓到乙車掉落在內側車道上之拖吊桿，因
    而失控與系爭小客車發生碰撞，當不可歸責於上訴人，其確
    無過失等語，不足採取，堪認被上訴人主張上訴人對於系爭
    事故之發生為有過失一節為實在。
六、上訴人辯稱林芷儀駕駛系爭小客車，違規以時速120公里之
    速度超速行駛，且未保持至少60公尺之安全距離，復未注意
    車前狀況，以致直接撞擊戊車，對於系爭小客車所生之損害
    應負全責，國立澎湖科技大學交通事故鑑定意見書漏未考量
    林芷儀駕駛系爭小客車之時速為120公里，即認上訴人應就
    系爭事故負責，顯有不當，另原審認定林芷儀所駕系爭小客
    車未超速，實屬錯誤，從而林芷儀對於損害結果，亦有過失
    等語，為被上訴人所否認。查國立澎湖科技大學交通事故鑑
    定意見書固從Ｇ小客車（即系爭小客車）於0時11分33.26秒
    抵達第1條車道線起端，於0時11分33.86秒抵達第3條車道線
    起端，其時間差約為0.6秒，行駛距離約為20公尺，推估系
    爭小客車行駛於中內側車道之速率約為每小時120公里。然
    該鑑定意見書既記載，戊車碾過乙車之拖吊桿而失控之時間
    在0時11分34.9秒，且戊車於失控後與系爭小客車發生碰撞
    之時間在0時11分38.43秒，則系爭小客車是否因超速行駛而
    與戊車發生碰撞，即應以戊車失控之時間即0時11分34.9秒
    ，至系爭小客車與戊車發生碰撞之時間即0時11分38.43秒之
    間，系爭小客車之車速是否超過行車速限每小時110公里為
    斷，方屬妥適。其將系爭小客車是否因超速行駛而與戊車發
    生碰撞，提早至戊車失控前之0時11分33.26秒至0時11分33.
    86秒間系爭小客車之車速為斷，尚非相當。由於系爭小客車
    之車速，於0時11分35.76秒至0時11分36.43秒之間，為時速
    107.46公里；於0時11分36.73秒至0時11分37.46秒之間，為
    時速98.63公里，可知系爭小客車於戊車失控後至與戊車發
    生碰撞之間，其車速均低於行車速限每小時110公里，即難
    認系爭小客車係因超速行駛而與戊車發生碰撞。又系爭小客
    車之車速，既從時速107.46公里降低至時速98.63公里，亦
    足見該車之駕駛人林芷儀已注意到前車即戊車之失控狀況，
    而採取相對應之減速措施。雖最終系爭小客車仍與戊車發生
    碰撞，但依國立澎湖科技大學交通事故鑑定意見書可知，此
    乃因失控之戊車大幅縮短與系爭小客車之安全間隔距離，導
    致系爭小客車之駕駛人林芷儀無法採取有效之反應措施，而
    對於與戊車發生碰撞之情事，不具避免可能性之故。是亦難
    僅以系爭小客車與戊車發生碰撞，即認駕駛人林芷儀未注意
    車前狀況。至於系爭小客車是否未與戊車保持安全距離，因
    無任何證據資料得以證明，上訴人復未舉證證明系爭小客車
    未與戊車保持安全距離，當也不能單憑系爭小客車與戊車發
    生碰撞，遂認系爭小客車未與戊車保持安全距離。則上訴人
    辯稱林芷儀對於損害結果，亦有過失等語，無從憑採。
七、因故意或過失，不法侵害他人之權利者，負損害賠償責任；
    數人共同不法侵害他人之權利者，連帶負損害賠償責任；汽
    車、機車或其他非依軌道行駛之動力車輛，在使用中加損害
    於他人者，駕駛人應賠償因此所生之損害；不法毀損他人之
    物者，被害人得請求賠償其物因毀損所減少之價額，民法第
    184條第1項前段、第185條、第191條之2前段及第196條分別
    有明文之規定。本件上訴人對於系爭事故之發生既有過失，
    且原審另一被告王國珍亦經原審判決確定對於系爭事故之發
    生亦有過失，應就系爭小客車受損負賠償責任，則上訴人即
    屬與原審另一被告王國珍共同不法侵害訴外人林佳蓉所有系
    爭小客車之所有權，應就被上訴人承保之系爭小客車所受損
    害負連帶賠償責任。是以，被上訴人於給付賠償金額於被保
    險人林佳蓉後，依保險法第53條第1項規定，代位行使林佳
    蓉對於上訴人之損害賠償請求權，自屬於法有據。查系爭小
    客車受損，經估價其維修費用雖為2,169,000元，但該車係1
    02年間出廠，於106年6月間未發生系爭事故前之市價僅為11
    0萬元，此有彰化縣汽車商業同業公會109年12月25日彰汽商
    泓字第1090000047號函所附鑑定證明書附原審卷可考，顯見
    系爭小客車已無修復實益。因此，計算系爭小客車之損害，
    自應以時價減去系爭事故發生後之殘存價格為準。則以系爭
    小客車之時價110萬元，減去如兩造不爭執事項(三)所述該
    小客車殘體出售所得價金251,000元後，系爭小客車之損害
    即為849,000元（1,100,000－251,000＝849,000）。則被上訴
    人所得代位請求上訴人連帶賠償之金額乃為849,000元。
八、從而，被上訴人依民法第184條第1項前段、第185條第1項、
    第196條及保險法第53條第1項規定，請求上訴人連帶給付84
    9,000元，及自108年4月30日起，至清償之日止，按週年利
    率5% 計算之利息，為有理由，應予准許。逾此部分之請求
    ，乃屬無據，應予駁回。原審就上開應予准許部分，為被上
    訴人勝訴之判決，洵無不合。上訴意旨指摘原判決不當，求
    予廢棄改判，為無理由，應予駁回。
九、據上論結，本件上訴為無理由，依民事訴訟法第436條之1第
     3項、第449條第1項、第78條，判決如主文所示。 　　　
中　　華　　民　　國　　111 　年　　5 　　月　　17　　日
                民事第四庭    　審判長法　官　王鏡明
                                      法  官　李言孫
                                      法  官　廖國佑
以上正本係照原本作成
不得上訴。
中　　華　　民　　國　　111 　年　　5 　　月　　17　　日
                                      書記官　劉旻葳